最高法院刑事判決　　　　　　　　　　　　　　　　九十一年度台上字第二二三號
　　上　訴　人　甲○○
　　選任辯護人　丁福慶律師
右上訴人因違反山坡地保育利用條例案件，不服台灣高等法院中華民國九十年六月四
日第二審更審判決（九十年度重上更(三)字第六三號，起訴案號：台灣板橋地方法院檢
察署八十三年度偵字第一三三七八號），提起上訴，本院判決如左：
    主  文
原判決撤銷，發回台灣高等法院。
    理  由
本件原判決認定上訴人甲○○明知林宗平信託登記為林慶評名義，坐落台北縣五股鄉
○○村○○○○段第五○九之二地號土地，係經台灣省政府於民國六十九年二月六日
以（六九）府農山字第一二○一六六號函公告為台灣省山坡地保育利用範圍，依山坡
地保育利用條例之規定，欲採取土石，應先擬具水土保持計畫，送請各該目的事業主
管機關核定並監督實施，竟違反上開規定且復未徵得實際土地所有權人林宗平或名義
所有人林慶評之同意，自八十二年四月十二日起至同年四月二十一日止，以日薪新台
幣（下同）七千元之代價僱用知情之楊登峰（已判刑確定），楊登峰復以月薪一萬五
千元之代價僱用知情之李銘陞（已判刑確定），三人共同基於概括之犯意聯絡，上訴
人為同謀而未實施，由楊登峰駕駛挖土機在現場採取土石，李銘陞看管工地，而擅自
經營使用該山坡地，並有致其挖掘之土石，經雨水沖刷後造成該土地邊坡坍塌及土石
崩落之情事，致生公共危險。嗣經警於八十二年四月二十一日下午一時十分許在上址
當場查獲李銘陞，並依李銘陞之供述循線查獲楊登峰及上訴人等情。因而撤銷第一審
判決，改判仍論處上訴人共同違反於山坡地採取土石，應先擬具水土保持計畫，送請
各該目的事業主管機關會同主管機關核定並監督實施之規定，未先擬具水土保持計畫
，而擅自經營使用山坡地，致生公共危險（累犯）罪刑，固非無見。
惟查：(一)、審理事實之法院，本乎發見實質的真實之本旨，對於案內一切與罪名之成
立與否、論罪科刑有關之證據，除認為不必要者外，均應詳為調查，然後基於調查所
得之心證，以為判斷之基礎。故證據雖已調查，若尚有其他必要部分並未調查，即與
證據未經調查無異，如遽行判決，仍難謂無刑事訴訟法第三百七十九條第十款規定所
稱應於審判期日調查之證據，而未予調查之違法。又水土保持法第三十二條第一項之
在公有或私人山坡地內未經同意擅自墾殖、占用或從事同條例第八條第一項第二款至
第五款之開發、經營或使用，致生水土流失或毀損水土保持之處理與維護設施罪，為
實害犯，以發生水土流失或毀損水土保持之處理與維護設施之結果為必要；而八十七
年一月七日修正前山坡地保育利用條例第三十五條第三項之未先擬具水土保持計畫，
擅自經營使用山坡地致生公共危險罪，則屬危險犯，僅以發生具體之公共危險為已足
，不以發生具體之實害為必要，二者就法益所侵害之程度有不同之區分標準。原判決
事實欄認定記載上訴人未先擬具水土保持計畫而擅自於私人之山坡地以挖土機採取土
石而從事經營使用，並「致其挖掘之土石，經雨水沖刷後造成該土地邊坡坍塌及土石
崩落之情事，致生公共危險」云云。理由二之(六)則謂現場山坡地已經被挖掘僅剩半壁
，其高度陡峭隨時有因雨水沖刷而流失土石之結果，且會同勘驗之台北縣政府水土保
護課人員於現場亦明確指出該處土石流失情嚴重，遇有雨水沖刷時隨時會有崩塌之
危險等語。究竟上訴人之前開行為是否已發生水土流失等具體之實害，抑僅產生具體
之公共危險？因與應適用之法律有關，有待釐清。原審未詳加究明，遽適用八十七年
一月七日修正前山坡地保育利用條例第三十五條第三項論處罪刑，尚嫌速斷，其審理
猶有未盡。(二)、有罪判決書所記載之犯罪事實，為論罪科刑適用法律之基礎，故凡與
適用法令有關之重要事項，必須詳加認定，明確記載，然後於理由內敘明認定犯罪事
實所憑之證據及認定之理由，始足為適用法令之依據。原判決事實欄僅認定記載上訴
人與已判刑確定之李銘陞、楊登峰共同基於概括之犯意聯絡，上訴人為同謀而未實施
，由楊登峰駕駛挖土機在現場採取土石，李銘陞看管工地，擅自經營使用山坡地，而
認上訴人牽連觸犯刑法第三百二十條第一項之竊盜罪。惟所謂「採取土石」，究竟有
無不法所有之意圖？是否為構成竊盜要件之行為？尚欠明瞭，原判決事實欄未為明確
之認定記載，自不足為適用法律，論其牽連觸犯竊盜罪之依據，亦有可議。上訴意旨
指摘原判決不當，尚非全無理由，應認仍有撤銷發回更審之原因。
據上論結，應依刑事訴訟法第三百九十七條、第四百零一條，判決如主文。
中      華      民      國    九十一    年      一      月     十七     日
                              最高法院刑事第四庭
                                  審判長法官  董  明  霈
                                        法官  林  茂  雄
                                        法官  王  居  財
                                        法官  張  祺  祥
                                        法官  郭  毓  洲
      右正本證明與原本無異
                                              書  記  官
中      華      民      國    九十一    年      一      月    二十四    日
